【裁判字號】    97,上訴,3204
【裁判日期】    980122
【裁判案由】    妨害自由等
【裁判全文】
臺灣高等法院臺中分院刑事判決        97年度上訴字第3204號
上  訴  人  臺灣彰化地方法院檢察署檢察官
被      告  丙○○
                      弄15號
                    （現另案於臺灣臺中看守所羈押中）
上列上訴人因被告妨害自由等案件，不服臺灣彰化地方法院97年
度訴字第1432號中華民國97年10月9日第一審判決（起訴案號：
臺灣彰化地方法院檢察署97年度偵字第1777號），提起上訴，本
院判決如下：
    主       文
上訴駁回。
    犯 罪 事 實
一、丙○○曾因施用毒品案件，經臺灣彰化地方法院以90年度訴
    字第420號判決判處有期徒刑10月、4月，應執行有期徒刑1
    年確定，又因贓物案件，經同法院以91年度訴字第559號判
    決判處有期徒刑3月確定，2案接續執行，於民國（下同）92
    年3月13日縮短刑期假釋出監，於92年8月15日假釋期滿未經
    撤銷，以已執行完畢論。
二、丙○○因聘用越南籍女子陳氏秋紅（案發後已於97年5月22
    日取得中華民國國籍，改名為陳俞靜）在其經營之卡拉OK店
    上班，見陳氏秋紅未獲其夫乙○○支付子女之生活費及學費
    ，與乙○○迭有衝突，又懷疑乙○○打破其車窗玻璃，乃於
    96年11月11日上午先後乙○○為下列不法行為：
  (一)丙○○於96年11月11日7時30分許，基於剝奪人行動自由之
    犯意，持鐮刀1把徒步行至乙○○在彰化縣田中鎮○○里○
    ○路○段327巷76號住處，先將鐮刀藏在身後，要求乙○○開
    門，乙○○未防備而開門後，丙○○即以鐮刀架住乙○○之
    脖子，恫嚇稱「我沒有耐性，你要走不走」、「如果你不走
    我就要割下去」等語，要求乙○○同行至彰化縣田中鎮○○
    里○○路○段443巷121號陳氏秋紅之租屋處談判，乙○○受
    丙○○之脅迫，致心生畏懼，不得不徒步往陳氏秋紅之租屋
    處走去，丙○○則手持鐮刀隨之在後，並不時催促乙○○快
    走，約步行5分鐘後，2人徒步行到達陳氏秋紅之租屋處，而
    剝奪乙○○之行動自由。
  (二)丙○○脅迫乙○○進入彰化縣田中鎮○○里○○路○段443巷
    121號陳氏秋紅之租屋處後，立即責問乙○○是否打破其車
    窗玻璃，並基於傷害之犯意，以該鐮刀背面擊打乙○○之雙
    手，致乙○○受有右手背血腫及左、右手背重物擊裂創、皮
    膚裂創等傷害。
  (三)丙○○另在上址通知其友人蕭奮聰（未據起訴）前來後，其
    2 人共同基於強制之犯意聯絡，由丙○○以一手持鐮刀在另
    一手上作勢敲擊之脅迫方式，要求乙○○陪同陳氏秋紅前往
    設在彰化縣田中鎮○○路242號之彰化縣警察局田中分局田
    中派出所，欲辦理陳氏秋紅之外籍配偶流動人口登記，惟乙
    ○○並非申報義務人，其因已遭丙○○以鐮刀刀背毆打成傷
    ，致心生畏懼，因而被迫同意前往，乃由蕭奮聰駕車附載丙
    ○○、乙○○、陳氏秋紅等3人，先回到乙○○住處，下車
    後改由蕭奮聰駕駛乙○○所有之車牌號碼QG－7769號自用小
    客車，搭載乙○○、陳氏秋紅2人，於當日上午9時40分許到
    達田中派出所，而使乙○○行無義務之事。嗣經乙○○於翌
    日（12日）15時許報警查悉上情。
三、案經乙○○訴由彰化縣警察局田中分局報請臺灣彰化地方法
    院檢察署檢察官偵查起訴。
    理       由
一、證據能力方面：被告以外之人於審判外之陳述，雖不符前4
    條之規定，而經當事人於審判程序同意作為證據，法院審酌
    該言詞陳述或書面陳述作成時之情況，認為適當者，亦得為
    證據；當事人、代理人或辯護人於法院調查證據時，知有第
    159條第1項不得為證據之情形，而未於言詞辯論終結前聲明
    異議者，視為有前項之同意，刑事訴訟法第159條之5定有明
    文。本案下列引為證據之證人陳述及書證，被告等均不爭執
    其證據能力，且以之作為證據並無不當，依上揭法條之規定
    ，自均有證據能力，先予敘明。
二、訊據被告丙○○於本院審理中坦承有前開妨害自由、傷害等
    犯行，惟否認有何強制犯行，並辯稱「我沒有強押他們去辦
    流動戶口的事情。因為我是陳氏秋紅的老闆，因為看不過他
    的行為，才會惹出這些事情」云云。經查：
  (一)被告丙○○於上揭時、地如何為妨害自由、傷害等犯行，業
    經告訴人乙○○於警詢中指訴綦詳，並經被告於本院審理中
    坦承無訛，復經證人即告訴人乙○○於原審審理中具結證稱
    ：96年11月11日案發當日，「我早上七點半起床在家裡洗衣
    服」、「在七點半的時候丙○○來找我」、「他要我開門並
    喊『開門一、二、三』，他說他沒有耐性，他開門時有叫我
    的名字。他身後有一把鐮刀我不知道，他叫我出來。我當時
    說我衣服還沒有洗好，他說沒有關係叫我趕快出來開門，我
    開門之後他叫我『走』」、「（問：丙○○叫你走的時候口
    氣如何？）好像不高興的樣子，眼睛閃閃爍爍，好像在看有
    沒有人，他說『走』，我不願意」、「他帶彎彎的鐮刀．．
    ．他把刀子正面放在我的脖子上，他與我面對面，他把鐮刀
    架在我的右邊脖子上」、「我說我不要，我沒有跟他走，他
    用鐮刀壓下去，他說『如果你不走我就要割下去』．．．我
    不得以只好跟他走，他說『我沒有耐性，你要走不走』，他
    一直在壓我，我不得以才跟他走的，後來我走前面他走後面
    ，鐮刀沒有放在我的脖子，他的眼睛還在看著四周，我當時
    很害怕，他說『如果你走，我就放掉』，所以我就走」、「
    （問：後來你與被告到哪裡？）他住的地方」、「（問：他
    住的地方與陳氏秋紅當時住的地方是否一樣？）是的，是矮
    房子」、「（問：你是否自願與被告到他的租屋處？）我不
    願意」、「（問：從你家到陳氏秋紅租屋處有多遠？）不用
    5分鐘，也沒有1公里遠，約3、5百公尺」、「（問：中間你
    有無回頭看被告的刀子是否還在手上？）我心理很怕，我不
    敢回頭看，他都在我後面，我有看到他的眼神閃爍，我有看
    到他的手上有刀子，他不時催促我走快點不要囉唆，我心裡
    很怕」等語（見原審卷宗第84至85頁），復有告訴人乙○○
    所提出、載明於96年11月12日驗傷、傷勢內容為「1.右手背
    重物擊裂創、血腫，皮膚裂創，X光片檢查。2.左手背重物
    擊裂創，皮膚裂創，X光片檢查」之驗傷診斷書在卷可稽，
    足認被告之自白並非虛言，其所為妨害自由、傷害等犯行均
    堪認定。
  (二)被告丙○○於上揭時、地如何與案外人蕭奮聰共同強制告訴
    人乙○○前往彰化縣警察局田中分局田中派出所等情，有下
    列事證可資證明：
  (1)證人即告訴人乙○○於原審審理中具結證稱「丙○○叫我幫
    陳氏秋紅辦理流動戶口，我不要，被告問我真的不要？我說
    我不要。被告又問我真的嗎？然後被告說沒關係，他一手拿
    鐮刀在另一手上敲」、「（問：．．．後來你又去了哪裡？
    ）有去派出所，被告要我去派出所辦理陳氏秋紅的流動戶口
    ，我雖然不同意，但是我還是有去，因為我被他威脅的」、
    「我離開丙○○處所時，是蕭奮聰開丙○○的車載我回去我
    的租屋處，之後蕭奮聰改開我的車子載我及陳氏秋紅開在前
    面，後面跟著丙○○的車」、「（問：你在陳氏秋紅的租屋
    處給錢及被打時，蕭奮聰當時有無在屋內？）有，當時現場
    有我及我的兩個孩子、陳氏秋紅、被告、蕭奮聰共6人」、
    「（問：當時蕭奮聰在做什麼？）他在看，沒有說什麼」、
    「（問: 在去派出所的車上，蕭奮聰如何控制你？）他只是
    叫我什麼都不要講話。我當時坐在後座」、「（問：你當時
    有無辦法下車？）陳氏秋紅坐在我的旁邊，我自己很怕我不
    敢下車，可能有辦法下車」、「（問：到你家改開你的車子
    ，你很確定丙○○有開車尾隨你們的車嗎？）我心裡很怕，
    丙○○當時有說『你們先走，我隨後過來』，丙○○的車有
    跟在我的車後面，我有往後看，我有看到他的車有出來，車
    子開了一陣子我就不知道他的車到哪裡去」、「（問：流動
    戶口有無辦理成功？）沒有。因為警察跟陳氏秋紅講，警察
    說不行，要找當里轄區警察來辦理才可以，要我們明天再來
    」等語（見原審卷宗第86頁背面至87頁背面）；又證人陳俞
    靜（即陳氏秋紅）於原審審理中具結證稱「丙○○先去找我
    問我他的車子放在我那裡是誰弄壞的，我說我不知道，他說
    車子停在我這裡怎麼會不知道，他說他看到一顆石頭，可能
    是我前夫弄的。丙○○帶乙○○到我家，丙○○要我老公幫
    我辦理流動戶口，乙○○說不要，為何要幫我辦理，丙○○
    說她是你老婆，作老公作爸爸的人就有責任要幫人家辦理，
    乙○○不要，丙○○要他辦理，他們爭執很久」等語（見原
    審卷宗第88頁背面）。足認證人乙○○當時並非自願偕同被
    告及陳氏秋紅等人前往田中派出所辦理流動人口登記，而係
    畏於被告以鐮刀作勢在手上敲擊，始被迫同意前往。
  (二)又證人蕭奮聰於原審審理中具結證稱「（問：96年11月11日
    你是否到陳氏秋紅住處？）是的。是丙○○打電話給我，我
    就去了。我去到那裡我看到乙○○、丙○○都在屋裡我才進
    去，我不知道他們為了什麼事情爭執，我有看到乙○○被打
    ，之後不知道誰說要去派出所，乙○○說手痛，我開車載他
    們」、「（問：你那天去陳氏秋紅的租屋處是與丙○○一起
    到現場，還是你們前後到？）他們先到，我後到」、「（問
    ：你有無看到丙○○拿刀子？）有」、「（問：你到現場時
    看到丙○○時他是否已經拿著刀子？）我去的時候，他們正
    在爭執，爭執中沒有拿刀子，是打乙○○的時候才拿刀子」
    等語（見原審卷宗第91至92頁）。可知被告持刀傷害、脅迫
    告訴人乙○○之時，證人蕭奮聰均在場目睹發生經過，其竟
    仍駕車附載丙○○、乙○○、陳氏秋紅等3人，使告訴人乙
    ○○被迫前往派出所，足認證人蕭奮聰與被告丙○○間有犯
    意聯絡及行為分擔。
  (三)按戶籍法第58條規定「流動人口應向警察機關辦理登記；其
    登記辦法，由內政部另定之」，又內政部依授權於64年3月
    25日頒佈「流動人口登記辦法」，經過幾次修改，依案發當
    時有效施行之該辦法第2條、第3第1項第3款規定「僑居國外
    、居住香港、澳門及大陸地區人民，入境居（停）留期間未
    設戶籍者」應向暫住地之警察所、分駐（派出）所辦理登記
    ，而上述第3第1項第3款外籍人士即為法定之申報義務人，
    其配偶或家屬並非申報義務人（見該辦法第4條第1項第3款
    規定），顯然告訴人並無義務偕同前往派出所辦理流動人口
    登記。
  (四)綜上所述，被告丙○○所為強制犯行事證明確，被告空言否
    認，不足採信，其犯行堪予認定。
三、論罪之說明：
  (一)核被告以持刀脅迫被害人乙○○前往陳氏秋紅租處之行為，
    係犯刑法第302條第1項之以其他非法方法剝奪行動自由罪；
    又以刀背傷害告訴人乙○○，係犯刑法第277條第1項之傷害
    罪；另其強制告訴人前往田中派出所辦理流動人口登記之犯
    行分，係犯刑法第304條第1項強制罪。
  (二)按刑法第302條之妨害自由罪，係妨害他人自由之概括的規
    定，故行為人具有一定目的，以非法方法剝奪人之行動自由
    者，除法律別有處罰較重之規定，應適用各該規定處斷外；
    如以使人行無義務之事，或妨害人行使權利為目的，而其強
    暴、脅迫復已達於剝奪人行動自由之程度，即祇成立本罪，
    不應再依同法第304條論處。誠以此項使人行無義務之事，
    或妨害人行使權利之低度行為，應為剝奪人行動自由之高度
    行為所吸收，不能以其目的係在使人行無義務之事，或妨害
    人行使權利，認為係觸犯刑法第302條第1項及第304條第1項
    之二罪名，依同法第55條，從一重處斷（最高法院92年度臺
    上字第6560號判決要旨參照）。另刑法第302條之妨害自由
    罪，原包括私禁及以其他非法方法剝奪人之行動自由而言，
    所謂非法方法，當包括強暴、脅迫等情事在內。例如：若以
    水果刀強押被害人上其所駕駛之自用轎車，剝奪其行動自由
    ，並於車行途中，被害人要求迴車，並表示如不迴車，即跳
    車云云，而於妨害自由行為繼續中，嚇稱如跳車即予輾死等
    語。自屬包含於妨害被害人行動自由之同一意念之中，縱其
    所為，合於刑法第305條恐嚇危害安全之情形，仍應視為剝
    奪行動自由之部分行為，不另構成該條之罪（最高法院74年
    臺上字第3404號判例要旨、同院95年度臺上字第4212號判決
    參照）。本件被告持刀脅迫告訴人乙○○前往陳氏秋紅租處
    ，雖其曾對告訴人恫稱「我沒有耐性，你要走不走」、「如
    果你不走我就要割下去」等語，或不時催促告訴人，令告訴
    人心生畏懼，但迄至到達陳氏秋紅租處前，被告之行為均為
    單一目的，於此期間內之強制及恐嚇之行為，自屬包含於妨
    害行動自由之同一意念之中。被告所為，固合於刑法第305
    條恐嚇危害安全及第304條強制罪之情形，仍應視為剝奪行
    動自由之部分行為，不另論罪。
  (三)本件被告所犯傷害罪及強制罪，均發生於所犯剝奪行動自由
    罪之後，被告犯意應屬各別，且三者客觀上截然可分，行為
    各自不同，應分論並罰。檢察官認被告係以一行為觸犯數罪
    名，為想像競合犯，尚有誤會，附此敘明。
  (四)被告所犯強制罪，與案外人蕭奮聰間互有犯意聯絡及行為分
    擔，均為共同正犯。
  (五)被告有犯罪事實欄所示之科刑執行紀錄，此有台灣高等法院
    被告全國前案紀錄表在卷可稽，其受此有期徒刑執行完畢後
    ，5年以內故意再犯有期徒刑以上之本案3罪，均應依累犯規
    定加重其刑。
四、其餘被訴犯罪不能證明之說明：
  (一)公訴意旨另以：被告丙○○於陳氏秋紅住處，喝令乙○○交
    出伊所代墊乙○○之子女之學費新臺幣（下同）5千元，乙
    ○○被迫交付丙○○4千元，丙○○即以此強暴方式妨害乙
    ○○自行決定何時歸還代墊學費之權利，因認被告丙○○觸
    犯刑法第304條第1項之強制罪嫌。
  (二)按民法第176條第1項規定「管理事務，利於本人，並不違反
    本人明示或可得推知之意思者，管理人為本人支出必要或有
    益之費用，或負擔債務，或受損害時，得請求本人償還其費
    用及自支出時起之利息，或清償其所負擔之債務，或賠償其
    損害」；又按民法第315條規定「清償期，除法律另有規定
    或契約另有訂定，或得依債之性質或其他情形決定者外，債
    權人得隨時請求清償，債務人亦得隨時為清償」。則無因管
    理之債權人請求債務人清償債務時，債務人應有即時清償之
    義務，否則即負擔債務不履行責任。經查：
  (1)檢察官認被告丙○○先前曾代墊乙○○所應支付予陳氏秋紅
    之子女教育學費一節，有下列事證可資證明：
  證人乙○○於原審審理中具結證稱「被告過了一會兒說『你
    兒子、女兒讀書你都不用支付什麼錢嗎？』，我說『我沒有
    錢』，他要我拿錢出來，我拿四千元交給被告，因為被告威
    脅我，他說快點，他手上又拿著鐮刀，所以我才拿出四千元
    」、「（問：你有無支付小孩生活費？）我沒有付過小孩生
    活費，陳氏秋紅搬出去一個多月，我沒有支付生活費。」等
    語（見原審卷宗第85頁背面、第86頁背面），足認告訴人確
    實未支付其配偶陳氏秋紅及其子女之生活費用。
  又證人陳氏秋紅於原審審理中具結證稱「（問：丙○○有無
    先幫你墊小孩學費及生活費？）有」、「（被告問：請問證
    人，案發前兩天我是否有拿五千元給你註冊費？）案發前兩
    天老師叫我交錢，可是我沒有錢，我跟丙○○說，他說沒有
    關係我先幫你處理，我去幫你向你的老公那邊說，他有先拿
    錢給我，我告訴他我沒有上班，他說沒有關係，他去找我老
    公說。」等語（見原審卷宗第89頁、第90頁背面），堪信案
    發前兩天被告確實有先墊支乙○○子女之幼稚園學費約5000
    元。
  (2)揆諸上開說明，被告丙○○先前曾代墊乙○○應支付予陳氏
    秋紅之子女教育學費，被告與告訴人乙○○間應成立適法之
    無因管理關係，則被告丙○○向告訴人乙○○請求其墊付之
    費用時，告訴人乙○○應有即時清償之義務，並無自行決定
    何時歸還代墊學費之權利，檢察官遽認告訴人乙○○上述權
    利受到強制，尚有誤會，併此敘明。
五、原審因依刑法第28條、第302條第1項、第277條第1項、第
    304條第1項、第47條第1項、第51條第5款等規定，審酌被告
    僅因懷疑自己汽車車窗玻璃是告訴人乙○○所破壞，不加求
    證，亦不循正當途徑解決，竟憑藉私力，以強暴或脅迫乃至
    剝奪行動自由之不法方式，令告訴人乙○○不得不從，致告
    訴人有身心受有傷害等一切情狀，分別量處有期徒刑4月、4
    月、3月，並定應執行刑為有期徒刑8月；復詳細說明被告丙
    ○○喝令告訴人乙○○交出伊所代墊乙○○之子女學費5千
    元，尚難論以強制罪之理由，又敘明因檢察官認被告此部分
    行為與上開起訴成罪部分有想像競合犯之裁判上不分關係，
    而不另為無罪諭知，認事用法，核無違誤，量刑亦屬妥適。
    檢察官依告訴人請求而提上訴略稱被告並未賠償告訴人所受
    損害，原審量刑太輕云云，惟按量刑輕重係屬事實審法院得
    依職權自由裁量之事項，苟未逾越法定刑度，不得遽指為違
    法，且下級審量定之刑，如無過重或失輕之不當情形，則上
    級審法院對下級審法院之職權行使，原則上應予尊重，本件
    原審已詳細審酌上揭一切情狀，所量定之刑，亦無過輕之不
    當情形，已見前述，檢察官上訴為無理由，應予駁回。
據上論斷，應依刑事訴訟法第368條，判決如主文。
本案經檢察官甲○○到庭執行職務。
中    華    民    國    98    年    1    月    22     日
            刑事第七庭    審判長法  官  林  榮  龍
                                法  官  張  惠  立
                                法  官  鄭  永  玉
以上正本證明與原本無異。
如不服本判決應於收受送達後十日內向本院提出上訴書狀，其未
敘述上訴理由者，並得於提起上訴後十日內向本院補提理由書（
均須按他造當事人之人數附繕本）「切勿逕送上級法院」。
                                書記官    瑞  芳
中    華    民    國    98    年    1    月    22     日


司法院資訊處製作；財團法人民間司法改革基金會備份。
